臺灣高等法院高雄分院民事判決　　　　　 100年度上字第97號
上　訴　人　百鋐營造有限公司
法定代理人　歐慶順
訴訟代理人　侯永福律師
被上訴人　　陳淩樹
　　　　　　陳威旭
上二人共同
訴訟代理人　梁智豪律師
上列當事人間債務人異議之訴事件，上訴人對於民國100 年4 月
11日臺灣高雄地方法院99年度訴字第656 號第一審判決提起上訴
，本院於100年7月27日言詞辯論終結，判決如下：
    主  文
上訴駁回。
第二審訴訟費用由上訴人負擔。
    事 實 及 理 由
一、上訴人之法定代理人原為周敬恒，已於民國99年10月13日變
    更為歐慶順，此有有限公司變更登記表1 件附卷可稽（本院
    卷第10-11 頁）。歐慶順具狀聲明承受訴訟，核無不合，應
    予准許。
二、上訴人起訴主張：訴外人即被上訴人之父陳明雄於民國97年
    7 月7 日於施作大樓新建工程中遭遇職災而死亡（下稱系爭
    職災事故）。訴外人皇裕建設股份有限公司（下稱皇裕公司
    ）為該大樓新建工程之定作人，伊為承攬人；伊將其中模板
    工程轉由訴外人詠詳工程行即賴曉玲（下稱賴曉玲）承攬；
    賴曉玲再將模板工程轉由訴外人許介正承攬；陳明雄係由許
    介正雇用。被上訴人及陳明雄之母即訴外人陳曾嫌，與伊、
    皇裕公司、賴曉伶及許介正（皇裕公司、賴曉伶、許介正等
    3 人下合稱皇裕公司等3 人）於97年12月19日在高雄市三民
    區調解委員會（下稱三民區調解委員會）調解成立（下稱系
    爭調解），並簽立調解書（下稱系爭調解書），雙方約定由
    伊及皇裕公司等3 人連帶給付被上訴人及陳曾嫌新台幣（下
    同）4,500,000 元，由上訴人及陳曾嫌各受領1/3 。嗣伊及
    皇裕公司等3 人已支付1,500,000 元，餘3,000,000 元則由
    陳明雄之團體傷害險保險金（下稱系爭保險金）抵充，伊及
    皇裕公司等3 人就系爭調解書對被上訴人之債務已清償完畢
    。詎被上訴人竟以系爭調解書為執行名義，聲請對伊強制執
    行，並經原法院以99年度司執字第7619號強制執行事件（下
    稱系爭執行事件）受理在案。爰依強制執行法第14條第1 項
    規定，聲明請求撤銷系爭執行事件之強制執行程序。
三、被上訴人則以：伊等於系爭調解成立前即已領取系爭保險金
    ，且伊等與陳曾嫌於調解過程中，已向上訴人表明4,500,00
    0 元不包含系爭保險金，兩造意思合致後始簽立系爭調解書
    ；惟系爭調解成立後，僅陳曾嫌受領1,500,000 元，伊等迄
    未受領任何款項，則伊等以系爭調解書聲請強制執行餘款3,
    000,000元，自屬有據等語，資為抗辯。
四、原審經審理後，為上訴人敗訴之判決，上訴人不服，提起上
    訴，並於本院上訴聲明：(一)原判決廢棄；(二)系爭執行事件之
    強制執行程序應予撤銷；(三)第一、二審訴訟費用由被上訴人
    負擔。被上訴人則於本院答辯聲明：(一)上訴駁回；(二)第二審
    訴訟費用由上訴人負擔。
五、兩造不爭執之事項：
  (一)訴外人即被上訴人之父陳明雄於97年7 月7 日於施作大樓新
    建工程中遭遇職災而死亡（即系爭職災事故）。訴外人皇裕
    公司為該大樓新建工程之定作人，上訴人為承攬人；上訴人
    將其中模板工程轉由訴外人賴曉玲承攬；賴曉玲再將模板工
    程轉由訴外人許介正承攬；陳明雄係由許介正雇用。
  (二)被上訴人及陳明雄之母陳曾嫌，與上訴人及皇裕公司等3 人
    於97年12月19日在三民區調解委員會調解成立（即系爭調解
    ），並簽立調解書（即系爭調解書）。雙方約定由上訴人及
    皇裕公司等3 人連帶給付被上訴人及陳曾嫌4,500,000 元，
    由上訴人及陳曾嫌各受領1/3 。
  (三)上訴人及皇裕公司等3 人於系爭調解後已支付1,500,000 元
    予陳曾嫌。
  (四)許介正委由訴外人峻泓工程有限公司（下稱峻泓公司）於96
    年10月19日為陳明雄投保團體傷害保險，保險期間自96年10
    月19日起至97年10月19日止，保險金額3,000,000 元。被上
    訴人因系爭職災事故，已於97年11月19日受領保險金3,000,
    000元（即系爭保險金）。
  (五)被上訴人以系爭調解書為執行名義，聲請對上訴人強制執行
    3,000,000 元，經原法院以99年度司執字第7619號強制執行
    事件（即系爭執行事件）受理在案。
六、本件爭點：
    系爭調解書所約定上訴人與皇裕公司等3 人應連帶給付之4,
    500,000 元，是否包含系爭保險金（3,000,000 元）？上訴
    人基於系爭調解書對被上訴人所負之債務是否因清償完畢而
    消滅？上訴人聲請撤銷系爭執行事件之強制執行程序有無理
    由？
  (一)按當事人主張有利於己之事實者，就其事實有舉證之責任，
    民事訴訟法第277 條前段定有明文。上訴人主張系爭調解雙
    方係以4,500,000 元內包含系爭保險金3,000,000 元而達成
    意思合致，為被上訴人所否認。是自應由上訴人就系爭調解
    雙方係合意4,500,000 元內包含系爭保險金3,000,000 元之
    事實，負舉證之責。
  (二)經查，上訴人舉陪同其於系爭調解到場之保險公證人余奕鋒
    為證。而證人余奕鋒固證稱：在調解過程中，雙方對金額談
    攏有一個差距性，調解委員希望雙方各自討論，當時伊這一
    方提到確認這4,500,000 元係含系爭保險金3,000,000 元，
    轉述給調解委員的總額是4,500,000 元，調解委員再去告訴
    對方；後來調解委員有回覆說對方同意了等語（原審卷第39
    -40 、42頁）。惟經原審法院詢之證人余奕鋒，上訴人該方
    是否於調解時即知被上訴人得領取系爭保險金3,000,000 元
    乙節，據證人余奕鋒答稱「知道」（見原審卷第40頁），則
    以上訴人該方於系爭調解時已明確知悉被上訴人得領取系爭
    保險金及金額，如其等之真意係僅願再自行給付被上訴人及
    陳曾嫌1,500,000 元，豈有不要求調解委員於系爭調解書內
    載明之理。雖證人余奕鋒又稱：當時伊等有建議在系爭調解
    書內載明4,500,000 元涵蓋系爭保險金，但調解委員並沒有
    照伊等之意見寫入等詞（見原審卷第40頁），惟雙方調解金
    額是否包含系爭保險金，關乎上訴人方之權益重大，若未予
    載明，上訴人方即須自行給付全額4,500,000 元，而非僅得
    給付1, 500,000元，上訴人方於調解委員未將攸關其等權益
    之協議內容載入，竟未堅持釐清，而與證人余奕鋒均於系爭
    調解書內簽名，委實悖於常情，而難採信。
  (三)遑論，證人即系爭調解之調解委員之一陳宏嶧證稱：正常來
    講，如果3,000,000 元是因受害人的對方的關係所支付的話
    ，和解筆錄應該記載4,500,000 元其中保險金已給付給受害
    人3,000,000 元等語（原審卷第118 頁）。然系爭調解書第
    1 條係記載：「雙方同意以450 萬元達成和解，由對造4 人
    （即上訴人與皇裕公司等3 人）負共同連帶給付責任，於98
    年1 月20日前『壹次全數入』聲請人等3 人（即被上訴人
    與陳曾嫌）指定帳戶內」等詞（見原審卷第5 頁），而顯無
    該4,500,000 元中有部分金額應由被上訴人另行向保險公司
    受領之意。徵諸證人陳宏嶧前揭證述，益見系爭調解書內所
    載上訴人方應一次匯付4,500,000 元，並無從解為包含系爭
    保險金3,000,000 元在內。是堪認證人余奕鋒所稱系爭調解
    雙方經調解委員從中轉知後係以4,500,000 元包含系爭保險
    金3,000,000 元而達成合意云云，並無足採。
  (四)據上，上訴人所舉證據並不足證明系爭調解書約定之4,500,
    000 元給付包含系爭保險金。此外，上訴人並未能另舉他證
    以實其說。反之，證人即代理被上訴人簽立系爭調解書之被
    上訴人姑姑陳秀麗證稱：當初家屬要求800 萬元和解，經過
    調解之後，對方說之前家屬所領的金額不論是喪葬費等，通
    通不計入，從調解那天起為止，對方願意再給3 位家屬每人
    150 萬元，總共450 萬元；當初是對方提出願意再以450 萬
    元作為調解，當時伊有問他們450 萬元是否有要扣除什麼，
    他們說都不扣除任何東西，以前領的一概全部都不用再算，
    就是從調解那天起再給家屬450 萬元；為怕對造事後再爭執
    ，系爭調解書第3 條才約定「上述和解金額不得再以任何名
    義扣除」等語（見原審卷第43、44頁）。由證人陳秀麗所述
    尚無明顯悖於事理、常情，且系爭調解書第3 條確有如證人
    陳秀麗前引之記載，足認其所言應非子虛。基此，堪認被上
    訴人辯稱系爭調解書約定上訴人與皇裕公司等3 人應連帶給
    付之4,500,000 元，並不包含系爭保險金，係屬可採。至上
    訴人雖另稱：系爭調解書第3 條之約定，係指上訴人方已給
    付家屬之慰問金及被上訴人已領取之勞工保險死亡給付不得
    扣除，並非指系爭保險金云云（原審卷第46頁）。惟上訴人
    就此並未能舉證證明；且如系爭調解書第3 條係可特定指慰
    問金、勞工保險死亡給付不得扣除，上訴人方未請求保留記
    載不包含系爭保險金，以確保系爭保險金不至劃入不得扣除
    之範圍內，亦有悖於常理。是其此部分所辯亦無足採。
  (五)末者，上訴人再辯稱系爭保險金係許介正為陳明雄投保之商
    業保險，以期分擔職災給付之風險，應得自上訴人該方之損
    害賠償金額中扣除云云。惟由雇主負擔費用之商業保險給付
    ，並非依法令規定之補償，然雇主此舉係為確保其賠償資力
    ，並以保障勞工獲得相當程度之賠償或補償為目的，應得類
    推適用勞動基準法第59條規定予以扣除；且被上訴人對此法
    律見解亦表示無爭議（原審卷第139 頁）。惟被上訴人一再
    敘明系爭調解當時，雙方係基於不計已領之系爭保險金3,00
    0,000 元，上訴人方應再給付被上訴人方4,500,000 元之前
    提，而達成調解（同上頁），亦即，其等依系爭調解書所獲
    取之給付係已扣除系爭保險金，而並非爭執系爭保險金不應
    扣除。是上訴人所辯此節並無從採為有利於其之判斷。上訴
    人復辯稱：和解是雙方互相讓步的結果，被上訴人原請求賠
    償之金額為8,000,000 元，若系爭調解書約定給付之4,500,
    000 元不包含3,000,000 元，則被上訴人獲取之賠償總額反
    超逾8,000,000 元，顯不合理，而可推認系爭調解書約定之
    4,500,000 元應包含3,000,000 元云云。惟被上訴人所得受
    領源自上訴人方之賠償金額加總僅為7,700,000 元（即系爭
    保險金3,000,000 元+ 系爭調解書約定給付4,500,000 元+
    上訴人所主張被上訴未予爭執之慰問金200,000 元=7,700,0
    00元），並未超逾8,000,000 元；至被上訴人受領之勞工保
    險普通傷病死亡給付1,060,500 元，係由勞工保險局核給（
    見原審卷第98-99 頁），並非上訴人方給付，亦非依勞工保
    險條例或其他法令由上訴人方支付費用而獲取之補償（依卷
    附陳明雄勞保投保資料所示，陳明雄從未以上訴人方任一人
    為投保單位參加勞保），與上訴人方無涉，自無從計入。是
    上訴人所謂如4,500,000 元不包含3,000,000 元，被上訴人
    方所獲取之賠償即逾其原請求賠償之金額8,000,000 元，核
    與事實不符；被上訴人方並非未讓步（8,000,000 元-7,700
    ,000元=300,000元）。則上訴人主張如系爭調解書約定之4,
    500,000 元不包含3,000,000 元，系爭調解書約定之給付即
    非雙方互相讓步之結果，顯乏論理之事實基礎，更無從推認
    系爭調解書約定之4,500,000 元給付包含3,000,000 元。是
    上訴人本節主張，亦無可取。均併此敘明。
  (六)綜合前述，系爭調解書所約定上訴人與皇裕公司等3 人應連
    帶給付之4, 500,000元，並不包含系爭保險金3,000,000 元
    。而上訴人與皇裕公司等3 人事後僅給付1,500,000 元予陳
    曾嫌，為兩造所不爭，則上訴人基於系爭調解書對被上訴人
    所負之債務，並未清償完畢，被上訴人就系爭調解書之債權
    於3,000,000 元之範圍內，尚未消滅。
七、從而，上訴人主張本於強制執行法第14條第1 項規定，請求
    撤銷系爭執行事件之強制執行程序，為無理由，不應准許。
    原審為上訴人敗訴之判決，並無不合。上訴意旨指摘原判決
    不當，求予廢棄改判，為無理由，應予駁回。
八、據上論結，本件上訴為無理由，依民事訴訟法第449 條第1
    項、第78條，判決如主文。
中    華    民    國   100    年    8     月    17    日
                            民事第三庭
                                審判長法官  張國彬
                                法      官  吳登輝
                                法      官  甯  馨
以上正本證明與原本無異。
如對本判決上訴，須於判決送達後20日內向本院提出上訴狀，其
未表明上訴理由者，應於上訴後20日內向本院提出上訴理由書（
均須按他造當事人之人數附繕本）。上訴時應提出委任律師或具
有律師資格之人之委任狀，並依附註條文規定辦理。如委任律師
提起上訴者，應一併繳納上訴審裁判費。
中    華    民    國   100    年    8     月    17    日
                                書  記  官  施耀程
附註：
民事訴訟法第466 條之1 ：
對於第二審判決上訴，上訴人應委任律師為訴訟代理人，但上訴
人或其法定代理人具有律師資格者，不在此限。
上訴人之配偶、三親等內之血親、二親等內之姻親，或上訴人為
法人、中央或地方機關時，其所屬專任人員具有律師資格並經法
院認適當者，亦得為第三審訴訟代理人。
第1 項但書及第2 項情形，應於提起上訴或委任時釋明之。